【裁判字號】    96,訴,2355
【裁判日期】    970612
【裁判案由】    商標異議
【裁判全文】
臺北高等行政法院判決
                                     96年度訴字第02355號
                              .
原      告  眾文圖書股份有限公司
代  表  人  甲○○（董事長）
訴訟代理人  李淵聯  律師
被      告  經濟部智慧財產局
代  表  人  王美花（局長）住同上
訴訟代理人  丙○○兼送達代收.
            丁○○
參  加  人  遠流出版事業股份有限公司
代  表  人  乙○○（董事長）
訴訟代理人  陳生全  律師
上列當事人間因商標異議事件，原告不服經濟部中華民國96年5
月3 日經訴字第09606066980 號訴願決定，提起行政訴訟，經本
院命參加人獨立參加訴訟，本院判決如下：
    主  文
原告之訴駁回。
訴訟費用由原告負擔。
    事  實
一、事實概要：
    原告前於民國（下同）94年1 月6 日以「眾文博識網」商標
    （下稱系爭商標，如附圖1 ），指定使用於商標法施行細則
    第13條所定商品及服務分類表第41類之「各種書刊、雜誌、
    文獻之出版、發行、各種書刊、雜誌文獻之查詢、代理各種
    書籍、雜誌之訂閱、舉辦各種講座、提供有關國外各學院及
    大學之入學資料與消息、休閒娛樂資訊、虛擬實境遊戲場、
    休閒活動資訊、舉辦教育競賽、影片、錄影片、碟影片之製
    作、發行、音樂錄製」服務，向被告申請註冊，經其核准列
    為註冊第0000000 號商標。嗣參加人於94年12月30日以系爭
    商標之註冊有違商標法第23條第1 項第12、13及14款規定，
    對之提起異議，經被告審查，認系爭商標之註冊有違商標法
    第23條第1 項第13款規定，以96年1 月25日中台異字第9500
    15號商標異議審定書為系爭商標之註冊應予撤銷之處分。原
    告不服，提起訴願，經遭駁回，遂向本院提起行政訴訟。
二、兩造聲明：
  (1)原告聲明：
    訴願決定及原處分均撤銷。
    訴訟費用由被告負擔。
  (2)被告聲明：
    原告之訴駁回。
    訴訟費用由原告負擔。
  (3)參加人聲明（參加人未於言詞辯論期日到場，聲明及陳述依
    其書狀及準備程序所述）：
    原告之訴駁回。
    訴訟費用由原告負擔。
三、兩造（及參加人）之主張：
  (1)原告主張之理由：
    商標法第23條第1 項第13款所定係以商標有「相同或近似
      於他人同一或類似商品或服務之註冊商標或申請在先之商
      標，有致相關消費者混淆誤認之虞者」之情形者，不得註
      冊。判斷商標之是否相同或近似，係就各商標之主要部分
      ，隔離觀察，以辨別其是否足以引起混同或誤認之虞（改
      制前行政法院47年度判字第51號判例參照）。
    就被告所為之各相關因素之審酌而言︰
      I商標是否近似暨其近似之程度：
        「商標予以消費者的第一印象在於外觀」（前揭審查基
        準5.2.6.1 參照），被告既已確認系爭商標之圖樣乃是
        由字體較大之「眾文」及字體較小之「博識網」所構成
        ，而據以異議註冊第142049號「遠流博識網」商標（下
        稱據爭商標，如附圖2 ）之圖樣乃由字體形式均為一致
        的「遠流博識網」，則二者間在外觀上即已不難區辨，
        甚且，系爭商標的圖樣中字體形式亦有明顯不同，「眾
        文」是較大的隸書字體，而「博識網」則是採用較小的
        粗黑明體字，在構圖上與據爭商標之整體外觀有極大的
        差異。既然在根本的外觀、形式、構圖及字體上均不相
        同時，應無導致消費者混淆誤認之可能。
      II商品或服務是否類似及其類似之程度：
        系爭商標所指定使用之商品為「各種書刊、雜誌、文獻
        之出版、發行，各種書刊、雜誌文獻之查詢，代理各種
        書籍、雜誌之訂閱，舉辦各種講座，提供有關國外各學
        院及大學入學資料與消息，休閒娛樂資訊，虛擬實境遊
        樂場，休閒活動資訊，舉辦教育競賽、影片、錄影片、
        碟影片之製作、發行，音樂錄製服務」，而據爭商標則
        為「以電子方式出版書籍雜誌期刊音樂錄音帶錄影帶電
        腦光碟提供他人閱讀之服務」，二者相較，消費者自前
        者僅能購買實體書本，後者則不能購買實體書本，而係
        以下載（download）的方式，取得書籍內容予以閱讀，
        準此，據爭商標所表彰者，尚非供應實體書本之服務。
        就此而言，依消費者的印象，據爭商標所表彰者係為電
        腦程式的授權；而系爭商標則是購買實體出版品的對象
        ，所購買的商品形式差異甚大，豈有類似程度可言。且
        「實體出版」與「以電子方式出版」二者之販賣方式及
        行銷通路均有不同，消費者當不致產生相互混淆之問題
        。
      III相關消費者對各商標之熟悉程度：
        固然「相關消費者對衝突之二商標如熟悉其中之一者，
        則就該較為被熟悉之商標，應給予較大之保護」，惟「
        二商標在市場並存之事實已為相關消費者所認識，且足
        以區辨為不同來源者，則應盡量尊重此一並存之事實。
        」，姑且不論是被告以二商標的時間，即謂消費者對於
        據爭商標較系爭商標有較高的熟悉程度，乏其論據；而
        忽略原告所提諸如暢銷排行榜等等之資料，實已足徵系
        爭商標亦已在市場上使用且為消費者所認識的併存事實
        ，亦明被告之審認，未考量二商標實際上併存之具體事
        證，應有疏漏之處。
      Ⅳ商標識別性之強弱：
        「商標之文字、圖形、記號、顏色、聲音、立體形狀或
        聯合式，對於商品或服務之相關消費者所呈現識別商品
        或服務來源之功能，因其商標特徵的不同而有強弱之別
        。原則上創意性的商標識別性最強，而以習見事物為內
        容的任意性商標及以商品或服務相關暗示說明為內容的
        暗示性商標，其識別性即較弱。」固為混淆誤認之虞審
        查基準5.1 所訂，惟該條復謂「聯合式或組合性商標之
        一部分，在類似商品或服務中已為多數不同人使用為商
        標之一部分而註冊在案者，得認為該部分為弱勢部分，
        」而商標的使用既係以商標圖樣整體為之，則二商標在
        比較二者的識別性時，實不宜遽然將商標圖樣割裂而為
        觀察。要之，於本件之識別性差異如何，即應就據爭之
        「遠流博識網」與系爭之「眾文博識網」相較，而非單
        單以「遠流」或「博識網」與「眾文博識網」而論擬。
        A.被告既不能舉證證明，原告所為商標圖樣的設計係襲
          自第三人，則指系爭商標無創意性，已悖於事理；加
          以，原告於異議答辯時，一再提出關於「博識」為提
          供資訊供特定或不特定之多數人藉由下載（download
          ）的方式予以擷取，此與參加人於其表彰之服務，即
          為於網頁上供消費者下載電子書閱讀，事實上是如出
          一轍，與「教育部社教博識網」相較，不過參加人之
          網頁具有營利性質，而「教育部社教博識網」卻屬公
          益性質的差異而已，被告謂性質不同，容有誤會。
        B.又以「博識」二字而言，在舊唐書馬懷素、褚無量列
          傳中即有「博識多聞」的用語，顯然此2 字不能認為
          係由參加人所創。且被告論以「....據爭商標經由異
          議人透過網際網路廣泛宣傳、使用，「博識網」足使
          消費者印象深刻，已呈現獨特之辨識力... 」等語，
          惟被告並未舉出無任何事實證明，即認為「博識網」
          已與「遠流」分離，亦未考量「博識網」之前所使用
          「眾文」或「遠流」已足使消費者分別辨識，即認為
          「博識網」單獨一詞已獨自呈現獨特之辨識力，使原
          為形容博學多聞「博識」一詞，專屬於參加人單一公
          司之商標使用，而罔顧「博識」或「博識網」一詞已
          為社會大眾廣泛使用之事實（包含原告所舉「教育部
          社教博識網」及「msn 博識網」等事實），亦有過斷
          之嫌。
        C.被告又論以「....被異議人於95年8 月15日答辯書既
          不否認知悉據爭『遠流博識網』商標之存在，依常理
          判斷，同屬書籍出版業之被異議人當然知道『博識網
          』為異議人所創用....」等語，被告並無任何佐證，
          亦未曾給與原告任何答辯機會，遽以「依常理判斷」
          、「被異議人當然知道」之推論，且未審酌參加人於
          申請據爭「遠流博識網」商標時，所指定使用之商品
          為「以電子方式出版書籍雜誌期刊音樂錄音帶錄影帶
          電腦光碟提供他人閱讀之服務」，與系爭商標所指定
          使用之商品範圍有所不同，即認為原告有使用近似商
          標之意圖，亦有值得商榷之餘地。
    商標法第1 條首揭立法目的︰1.保障商標權、2.保障消費
      者利益、3.維護市場公平競爭、4.促進工商企業正常發展
      ，四者兼顧，廢一不可。以電視公司所有商標為例，台灣
      電視最先註冊，其後中國電視、中華電視紛紛註冊，並未
      發生「電視」商標爭議問題；可口可樂、百事可樂，宅急
      便、宅急配、宅急修、宅配通的可樂及宅字亦無商標爭議
      發生，此係因立法四大目的互相制衡的社會秩序使然，也
      是商標法第23條第1 項第3 款「所指定商品或服務之通用
      標章或名稱」及第2 款「表示商品或服務之品質、功用或
      其他說明」不得註冊之立法精神。商標法第19條因此規定
      ︰商標包含說明性或不具識別性之文字圖形，若刪除該部
      分則失其商標之完整性，經申請人聲明該部分不在專用之
      列者，得以該商標申請註冊。而公平交易法第10條第1 款
      更明定獨占事業，不得以不公平之方法，直接或間接阻礙
      他事業參與競爭。改制前行政法院更以74年度判字第347
      號判例認︰商標以圖樣為準，所用之文字、圖形、記號、
      或其聯合式，應（特別顯著）並應指定所施顏色，為商標
      法第4 條第1 項所明定。茲所謂「特別」係指商標本身具
      有與眾不同之特別性，能引起一般消費者之注意而言，所
      謂「顯著」係指依一般生活經驗加以衡酌，其外觀、稱呼
      及觀念與其所指定使用商標間之關係，足以與他人商品相
      區別而言。
      I本件「博識」二字是有意義的，「遠流」、「眾文」二
        詞是無意義的，博識是博大你的知識或知識很博大，有
        點萬事通的意思。「遠流」、「眾文」不是遠大的流水
        或眾多的文化等意思，它們只是一個專有名詞，有如張
        三、李四，但「遠流」、「眾文」都非常特別，而與眾
        不同，能引起一般消費者注意，並且很「顯著」，其外
        觀稱呼或與其所指定使用商標間之關係足以與他人商品
        相區別，故二者有所區別。所以「遠流」、「眾文」是
        商標，至於「博識」無特別性，不能引起消費者注意，
        亦不「顯著」，商品不因其而與他人有所區別，其非專
        有名詞，人人可用，具說明性（名詞︰博大的知識，動
        詞︰博大認識它，它是通用名稱，不具識別性，表示商
        品即網頁的品質功用是用來博識的）。
      II其次，「眾文博識網」5 字，包含說明性，即不具識別
        性的「博識」2 字刪除，只剩「眾文網」3 字，即失商
        標整體性，故特於本訴訟依商標法第19條聲明「博識」
        二字不在專用之列，他人可以使用。又本件訴願決定認
        「遠流博識網」較「眾文博識網」應給較高保護，因其
        86年即成立，廣為消費者知悉，姑不論其市佔率尚未達
        獨占地位，即使獨占地位，撤銷第2 名地位之眾文博識
        網是阻礙他事業之參與的不公平競爭行為，違反公平交
        易法第10條第1 項規定，亦違反商標法第1 條保障消費
        者利益、維護市場公平競爭及促進工商企業正常發展諸
        目的。
    除以上所陳者外，原告於本件異議程序中所提呈相關事證
      及主張，被告未詳加審酌即認有近似且有混淆誤認之虞，
      原告實難甘服。又原告係擁有2 家關係企業：眾文圖書股
      份有限公司及博識圖書出版事業有限公司，以出版「我們
      要去美國住」一書為例，發行所為博識公司，總代理為眾
      文公司，相輔相佐，才將2 公司名稱合而為一，取名「眾
      文博識網站」，而有眾文博識網之註冊，並無違反商標法
      故意。
    知識網上找尋，已是公眾皆知之事。原告的博識網是個知
      識網站，參加人的博識網也是個知識網站。知識網站加一
      個「博」字形容其知識網站規模很博大；但所有知識網站
      經過電腦與網路均屬博大，故博大的知識網站只是通俗的
      中文字，此文字並無因參加人使用變為非通俗文字。且強
      使通俗文字讓參加人據為己有而專用之，違反商標法第1
      條之立法目的在「維護市場公平競爭、促進工商企業正常
      發展」，亦違反商標法第19條規定；蓋博識網3 個通俗中
      文字只是說明性文字，其為不具辨識性的文字。雖參加人
      據爭商標失去此3 個通俗字即失其商標之完整性，而原告
      亦因失去此3 字即失「眾文博識網」之完整性，被告竟因
      此而撤銷系爭商標，自有違法。
    參加人並無任何市場佔有率數據，若謂其成立於86年比原
      告為早，但更早的台灣商務印書館、世界書局、正中書局
      等等，早即有名，如今安在。如認參加人為全台第1 名，
      但是否已為全球第1 名？麥當勞漢堡已是全球第1 名，但
      其仍容許漢堡王以漢堡之通俗文字設立商標競爭，今撤銷
      眾文，獨留遠流，有違公平交易法第10條第1 項之規定。
    至於商標是否近似乙節，消費者購買時注意遠流與眾文，
      不注意博識網3 字，絕無混淆可能。且本件服務也不類似
      ，因為文化出版就是如此這般；正如麥當勞賣的是漢堡，
      漢堡王亦是。漢堡王是產品名稱，非關服務。服務指其文
      化是否精緻而與眾不同。
    系爭商標審查時准予註冊，但於異議階段時被告卻撤銷系
      爭商標的註冊，顯然有違禁反言的原則。
  (2)被告主張之理由：
    商標法第40條第1 項規定：「商標之註冊違反第23條第1
      項或第59條第4 項規定之情形者，任何人得自商標註冊公
      告之日起3 個月內，向商標專責機關提出異議」，合先敘
      明。
    商標法第23條第1 項第13款本文規定：商標「相同或近似
      於他人同一或類似商品或服務之註冊商標或申請在先之商
      標，有致相關消費者混淆誤認之虞者」，不得註冊。所謂
      有致消費者混淆誤認之虞，係指商標給予消費者的印象，
      可能致使消費者混淆而誤認商品或服務之來源，包括誤認
      來自不同來源的商品或服務以為來自同一來源，或者誤認
      二商標之使用人間存在關係企業、授權關係、加盟關係或
      其他類似關係。而判斷是否有混淆誤認之虞，被告公告之
      「混淆誤認之虞」審查基準，列有各項相關參考因素。其
      中商標近似及商品類似二項要素，依前揭法條規定為必須
      具備之要件，其他參酌要素則視個案中是否存在而為斟酌
      。
    本件存在之相關因素之審酌：
      I商標是否近似暨其近似之程度：
        商標近似係指二商標予人之整體印象有其相近之處，若
        其標示在相同或類似的商品、服務上時，以具有普通知
        識經驗之消費者，於購買時施以普通之注意，可能會有
        所混淆而誤認二商品、服務來自同一來源或誤認不同來
        源之間有所關聯（前揭審查基準5.2.1 參照）。商標近
        似之判斷得就二商標外觀、觀念及讀音為觀察。本件系
        爭商標圖樣，係由字體較大之中文「眾文」，字體較小
        之「博識網」所構成，而參加人據爭商標圖樣，雖由字
        體一致之中文「遠流博識網」所構成，惟仍明顯予人產
        生「遠流」、「博識網」二部分之區隔印象，二商標相
        較，均有相同引人注意之中文「博識網」3 字，以具有
        普通知識經驗之消費者，於購買時施以普通之注意，可
        能會有所混淆而誤認二者來自同一來源或雖不相同但有
        關聯之來源，應屬構成近似之商標。
      II服務是否類似暨其類似之程度：
        服務類似係指服務在滿足消費者的需求上以及服務提供
        者或其他因素上，具有共同或關聯之處，如果標上相同
        或近似的商標，依一般社會通念及市場交易情形，易使
        一般接受服務者誤認其為來自相同或雖不相同但有關聯
        之來源者而言（前揭審查基準5.3.1 參照）。本件系爭
        商標指定使用之各種書刊、雜誌、文獻之出版、發行；
        各種書刊、雜誌文獻之查詢；代理各種書籍、雜誌之訂
        閱；舉辦各種講座；提供有關國外各學院及大學之入學
        資料與消息；休閒娛樂資訊；虛擬實境遊戲場；休閒活
        動資訊；舉辦教育競賽；影片、錄影片、碟影片之製作
        、發行；音樂錄製服務，與據爭商標指定使用之提供全
        球性網際網路之線上電腦遊戲之娛樂、以電子方式出版
        書籍雜誌期刊音樂錄音帶錄影帶電腦光碟提供他人閱讀
        使用之服務、藉由網際網路舉辦各種研討會來提供教育
        服務、經由地區○○○路與全球電腦資訊網路以文章圖
        表影像聲音與音樂的形式提供有關運動遊戲休閒音樂娛
        樂與教育等領域之資訊、藉由全球電腦網路為音樂家及
        唱片公司間提供仲介之服務、提供網路空間讓音樂家呈
        現電子化音樂資料服務相較，二者均係提供有關人類教
        育各種方式、以人類之娛樂或消遣為目的、為文化或教
        育目的而呈現視覺藝術或文學作品等服務，核其服務之
        性質、內容、對象及提供者具有共同或關聯之處，如標
        示相同或近似的商標，依一般社會通念及市場交易情形
        ，易使消費者誤認其為來自相同或雖不相同但有關聯之
        來源，則兩造商標所指定使用之服務間實存在相當高度
        之類似關係。
      III相關消費者對各商標之熟悉程度：
        相關消費者對商標之熟悉程度，繫於該商標使用之廣泛
        程度，原則上應由主張者提出相關使用事證證明之，如
        相關消費者對衝突之二商標僅熟悉其中之一，則就該較
        為被熟悉之商標，應給予較大之保護（前揭審查基準5.
        6 參照）。參加人乃國內知名之出版公司，早於86年即
        成立「遠流博識網」，87年獲選加入Netscape全球性院
        線頻道、申請美國Verisign認證首度完成SSL （安全交
        易）線上購物加密程式、與台視主辦「十大網路閱讀心
        事大公開」活動等，88年榮獲第2 屆網際網路金像獎「
        最佳企業網站」，89年積極研發「整合性數位出版管理
        平台」，91、92年邀集多家出版社推出網路書展，透過
        參加人之「遠流博識網」，消費者可獲得最新相關訊息
        ，據此，足認於本件系爭商標94年1 月6 日申請註冊時
        ，該據爭「遠流博識網」商標所表彰之信譽及品質已為
        我國相關事業或消費者所知悉，凡此有參加人提出之商
        標註冊資料、網路搜尋資料、報章雜誌、「遠流博識網
        」網頁資料及電子報等證據資料影本附卷可稽。而原告
        雖提出西元2004年「眾文博識網」網頁資料、西元2005
        年圖書目錄、西元2004年「我們家的家常英語風味屋」
        出版物、西元2005年博客來網路書店學習新知暢銷排行
        榜、誠品網路書店語文學習週暢銷排行榜等資料影本，
        主張其並無攀附據爭商標之必要，且無致消費者混淆誤
        認之虞等情，然據爭「遠流博識網」商標自86年創用數
        年後，系爭「眾文博識網」商標始於93、94年行銷使用
        ，客觀上，堪認據爭商標仍較系爭商標為消費者較熟悉
        之商標，應給予較大之保護。
      Ⅳ商標識別性之強弱：
        商標之文字、圖形、記號、顏色、聲音、立體形狀或其
        聯合式，對於商品、服務之相關消費者所呈現識別商品
        、服務來源之功能，因其商標特徵的不同而有強弱之別
        。原則上創意性的商標識別性最強，而以習見事物為內
        容的任意性商標及以商品、服務相關暗示說明為內容的
        暗示性商標，其識別性即較弱。識別性越強的商標，商
        品、服務之消費者的印象越深，他人稍有攀附，即可能
        引起購買人產生混淆誤認（前揭審查基準5.1 參照）。
        本件據爭「遠流博識網」商標，係由參加人首創以公司
        名稱特取部分「遠流」與「博識網」結合而成，雖「博
        識」2 字非參加人所創，然據爭商標經由參加人透過網
        際網路廣泛宣傳、使用，「博識網」足使消費者印象深
        刻，已呈現獨特之識別力；況原告既不否認知悉據爭「
        遠流博識網」商標之存在，依常理判斷，同屬書籍出版
        業之原告亦當然知悉「博識網」為參加人所創用。據此
        ，本件系爭商標與據爭商標俱有相同之「博識網」3 字
        ，自易引起消費者產生混淆誤認或產生相關聯來源之連
        想。至原告舉出經網路檢索另有「教育部社教博識網」
        、「msn 博識網」網站名稱，顯見「博識網」已為不具
        識別性之弱勢部分一節，經核該等網站內容，與本件兩
        造均屬經營書籍出版業之性質不同，原告尚不得執為有
        利之論據。
    依前揭「混淆誤認之虞」審查基準6.1 ，各項參酌因素間
      具有互動之關係，原則上若其中一因素特別符合時，應可
      以降低對其他因素的要求。換言之，雖然存在的其中一因
      素符合程度較低，仍可能因其他因素符合程度甚高，而有
      致消費者混淆誤認之虞。本件綜合斟酌兩造商標構成近似
      程度雖較低，然二者所指定使用之服務類似程度較高，再
      考量據爭商標之識別性及據爭商標較諸系爭商標而言係消
      費者較熟悉之商標等因素加以判斷，一般消費者有可能誤
      認二商標之服務為同一來源，或者誤認二商標之使用人間
      存在關係企業、授權關係、加盟關係或其他類似關係，而
      產生混淆誤認情事，應有商標法第23條第1 項13款規定之
      適用。又本件商標既應依上開規定撤銷其註冊，則其是否
      尚有違商標法第23條第1 項第12、14款之規定，即毋庸審
      究，併予敘明。
    商標異議制度屬於公共審查的制度，並非被告准許後就不
      可以再依異議的程序處理。又商標註冊係保護權利人，如
      果註冊後又開放給他人使用就違反保護著作財產權的原則
      。
  (3)參加人主張之理由：
    參加人之據爭「遠流博識網」商標於系爭商標申請時已為
      著名商標，依被告混淆誤認之虞審查基準5.6.2 ，應較系
      爭商標給予較大之保護：
      I參加人之據爭商標於系爭商標申請時即為著名：
        A.「遠流博識網」於86年6 月17日正式上線，同時完成
          全國第1 筆Set 交易訂單，旋於同年8 月榮獲全球第
          1 個華文網頁評選網站「人間煙火」評選為藝文類華
          文網站第3 名，其後陸續開闢「金庸茶館」、「謀殺
          專門店」....等讀書小鎮；87年獲選加入Netscape全
          球性院線頻道、申請美國Verisign認證首度完成SSL
          （安全交易）線上購物加密程式、於台視主辦之「十
          大網路閱讀心事大公開」活動得名，與中國時報浮世
          繪版、元定科技、中視二台、Hinet 合辦「夜探金庸
          茶館- 金庸答客問」晚會，首創網路與電視同步直播
          典範；88年榮獲經濟部技術處主辦之第2 屆網際網路
          金像獎「最佳企業網站」、推出「史豔文舞台」網站
          ；89年積極研發「整合性數位出版管理平台」；91、
          92年邀集多家出版社推出網路書展；於「新新聞」周
          報608 期、全球網際網路雜誌21期有相關報導，與四
          季城市網路花店合作，出版「金庸作品集」世紀新修
          版....等。而參加人前身「遠流出版社」於64年成立
          、70年改組為「遠流出版事業股份有限公司（即參加
          人）」，30年來以成為「博學多智的百科知識庫暨讀
          者個人及家庭終身的圖書館」自許，故極為重視與讀
          者間之互動。對於新推出之系列套書，如「台灣小說
          ‧青春讀本」，即以特刊方式通知並優惠讀者；而針
          對不同閱讀族群，亦有以季刊..等方式推出閱讀手札
          提供讀者最新之相關資訊，如「謎人」；且旗下具有
          多樣性之免費電子報供讀者訂閱，如「YLib閱讀電子
          報」早於91年1 月4 日即發刊，多年來以每週1 次之
          方式發報，又以「金庸茶館電子報」為例，其更早於
          90年11月1 日即以每週2 次之發報方式饗宴讀者；且
          讀者於「遠流博識網」購物後，送達之包裹上即印有
          據爭商標之圖樣以表商品/ 服務之來源，並可定期收
          到「博識俱樂部會員情報誌」，獲得參加人最新之相
          關書訊。
        B.依本件異議審定書第4 頁第19行至第4 頁第33行所載
          ，其認定參加人之據爭「遠流博識網」商標為著名商
          標應可確定（本件訴願決定亦同此認定）。非但如此
          ，於另案之被告中台異字第Ｇ00000000號商標異議審
          定書中亦載有：「....據此，足認定本件系爭註冊第
          0000000 號商標94年5 月6 日申請註冊時，該據爭『
          遠流博識網』商標所表彰之信譽及品質已為我國相關
          事業或消費者所知悉，凡此有異議人檢送之商標註冊
          資料、網路搜尋資料、報章雜誌、『遠流博識網』網
          頁資料及電子報等證據資料影本可稽。」故不但本件
          異議審定書之審查人員認參加人之「遠流博識網」為
          著名商標，他案之不同審查人員亦同認其為著名商標
          。
      II如相關消費者對於衝突之二商標僅熟悉其中之一者，則
        就該較為熟悉之商標，應給予較大之保護，混淆誤認之
        虞審查基準5.6.2 載有明文。依前述，參加人之據爭「
        遠流博識網」商標自應給予較大之保護。據此，本件異
        議審定斟酌1.商標是否近似暨其近似之程度。2.服務是
        否類似暨其類似之程度。3.相關消費者對各商標之熟悉
        程度。4.商標辨別性之強弱等相關因素而為系爭商標註
        冊撤銷之處分自無何違法或不當。
    鈞院96年度訴字第2357號判決亦認定「眾文博識網」與「
      遠流博識網」二者為近似。
    本件與公平交易法無關，併為敘明。
    理  由
一、本件被告代表人蔡練生於訴訟進行中變更為王美花，茲據被
    告現任代表人依法具狀向本院聲明承受訴訟，核無不合，應
    予准許。
二、按商標「相同或近似於他人同一或類似商品或服務之註冊商
    標或申請在先之商標，有致相關消費者混淆誤認之虞者」，
    不得註冊，為商標法第23條第1 項第13款本文所明定。
三、本件被告略以，系爭商標與據爭商標相較，均有相同引人
    注意之中文「博識網」3 字，應屬構成近似之商標；系爭
    商標指定使用之「各種書刊、雜誌、文獻之出版、發行；各
    種書刊、雜誌文獻之查詢；代理各種書籍、雜誌之訂閱；舉
    辦各種講座；提供有關國外各學院及大學之入學資料與消息
    ；休閒娛樂資訊；虛擬實境遊戲場；休閒活動資訊；舉辦教
    育競賽；影片、錄影片、碟影片之製作、發行；音樂錄製」
    服務，與據爭商標指定使用之提供全球性網際網路之線上電
    腦遊戲之娛樂、以電子方式出版書籍雜誌期刊音樂錄音帶錄
    影帶電腦光碟提供他人閱讀使用之服務、藉由網際網路舉辦
    各種研討會來提供教育服務、經由地區○○○路與全球電腦
    資訊網路以文章圖表影像聲音與音樂的形式提供有關運動遊
    戲休閒音樂娛樂與教育等領域之資訊、藉由全球電腦網路為
    音樂家及唱片公司間提供仲介之服務、提供網路空間讓音樂
    家呈現電子化音樂資料服務相較，二者均係提供有關人類教
    育各種方式、以人類之娛樂或消遣為目的、為文化或教育目
    的而呈現視覺藝術或文學作品等服務，核其服務之性質、內
    容、對象及提供者具有共同或關聯之處，則兩造商標所指定
    使用之服務間實存在相當高度之類似關係；又參加人乃國
    內知名之出版公司，早於86年即成立「遠流博識網」，於系
    爭商標申請註冊時，據爭商標所表彰之信譽及品質已為我國
    相關事業或消費者所知悉。衡酌二造商標近似程度及指定使
    用服務類似等因素，一般消費者極有可能誤認二造商標之服
    務為同一來源或誤認二商標之使用人間存在關係企業、授權
    關係、加盟關係或其他類似關係而產生混淆誤認之虞，自應
    有首揭法條規定之適用，乃為系爭商標之註冊應予撤銷之處
    分。
四、原告不服，訴稱系爭商標圖樣係由字體較大之「眾文」及
    字體較小之「博識網」所構成，而據爭商標圖樣乃由字體形
    式均為一致之「遠流博識網」所構成，二者間在外觀上即已
    不難區辨，且系爭商標圖樣中之「眾文」是較大之隸書字體
    ，「博識網」則是採用較小的粗黑細明體字，在構圖上與據
    爭商標之整體外觀有極大差異，非屬構成近似之商標；據
    爭商標所表彰者係為電腦程式之授權，而系爭商標則是表彰
    各種書刊、雜誌、文獻之出版、查詢、訂閱等服務，二者所
    指定使用之服務豈有類似可言。被告以二商標使用時間，
    即謂消費者對於據爭商標較系爭商標有較高之熟悉程度，乏
    其論據，而忽略原告所提諸如暢銷排行榜等資料，實已足徵
    系爭商標亦已在市場上使用且為消費者所認識之併存事實；
    且在舊唐書中即有「博識多聞」之用語，「博識」二字不能
    認為係由參加人所首創。又據爭商標圖樣係由參加人公司
    名稱之特取部分與「博識網」3 字組合而成，於寓目之際消
    費者所得認識者，首先即為「遠流」2 字，以參加人公司名
    稱於市場上之知名度言，業足使消費者認為「遠流博識網」
    所表彰之服務，係由參加人所提供；而系爭商標圖樣在消費
    者寓目之際，亦可藉由原告公司名稱之特取部分，辨認出系
    爭商標所表彰之服務提供者為原告，即不致使消費者產生混
    淆誤認之虞。「博識網」3 字業已泛用於網際網路中提供
    資料訊息的網站名稱，如「教育部社教博識網」、「產經博
    識網」等，只要在線上設立資料庫提供訊息，而提供的對象
    不論是特定或不特定的多數人，都有可能採用「博識網」來
    命名，可見「博識網」已普遍使用於設立網站提供資訊的服
    務內容，已不具識別性云云，而提起本件訴訟。
五、本件參加人就原告系爭商標（如附圖1 ），以註冊第142049
    號商標（據爭商標，如附圖2 ）提出異議，認為系爭商標之
    註冊有違商標法第23條第1 項第12、13、14款規定（參見異
    議卷p-26），主張應予撤銷等語。故本件應審酌者為：系
    爭商標與據爭商標是否近似？系爭商標有無致相關消費者
    混淆誤認之虞？
六、關於系爭商標與據爭商標是否近似部分：
  (1)按所謂商標構成相同或近似者，係指以具有普通知識經驗之
    一般商品購買人，於購買時施以普通所用之注意，就兩商標
    主要部分之外觀、觀念或讀音隔離觀察，有無引起混同誤認
    之虞以為斷。故兩商標在外觀、觀念或讀音上，其主要部分
    之文字、圖形或記號，有一近似，足以使一般相關消費者產
    生混淆誤認之虞者，即為近似之商標。而衡酌商標在外觀或
    觀念上有無混同誤認之虞，應本客觀事實，按下列原則判斷
    之：以具有普通知識經驗之購買者，施以普通所用之注意
    為標準；商標之文字、圖形或記號，應異時異地隔離及通
    體觀察為標準；商標以文字、圖形或記號為聯合式者，應
    就其各部分觀察，以構成主要之部分為標準。故判斷兩商標
    是否近似，應就各商標在「外觀」、「觀念」、「讀音」上
    特別突出顯著，足以讓消費者對標誌整體形成核心印象之主
    要部分異時異地隔離各別觀察，以辨其是否足以引起混淆誤
    認之虞。又判斷商標之近似與否，固以總括全體隔離觀察為
    原則，惟若商標圖樣中之一定部分特別引人注意，有此部分
    而商標之識別功能特別顯著者，自可就此部分加以比較觀察
    ，以判斷兩商標是否近似，此與單純將商標割裂分別比較者
    不同（改制前行政法院73年度判字第1144號判決參照）。
  (2)系爭商標圖樣係由字體較大之「眾文」及字體較小之「博識
    網」所構成（如附圖1 ），而據爭商標其圖樣亦為單純橫書
    之中文「遠流博識網（如附圖2 ）」，以讓消費者對標誌整
    體形成核心印象之主要部分而言，就是「博識網」，如以異
    時異地隔離各別觀察，當足以引起混淆誤認之虞。
    商標圖樣應以特別引人注意的部分為觀察，該部分是商標
      識別功能特別顯著之部分，系爭商標（如附圖1 ）與據爭
      商標（如附圖2 ），均以「網」為名，是屬於網際網路概
      念，其核心印象之主要部分而言，就是「博識網」，給予
      人們第一印象者為「博識網」而非如何之「博識網」，所
      以兩商標構圖上之差異度，其重心不在於系爭商標圖樣中
      之「眾文」是較大之隸書字體，與單純橫書之中文「遠流
      」二字之比較，原告以該部分為區別，認為並非近似之商
      標，是將商標割裂分別比較而致，與商標應以總括全體隔
      離觀察之原則相左，而無由供採。
    關於原告爭執兩商標之併存、博識二字並非參加人首創等
      ；經查，商標是一種比較，商標受保護之重心除了註冊外
      ，更重在如何使用商標，因為越使用商標使商標之識別性
      越高，在交易過程中呈現出商標與公司行號間相附隨關係
      更緊密，始足以貫徹商標法第1 條所揭示保障商標權、保
      障消費者利益、維護市場公平競爭、促進工商企業正常發
      展之立法目的。本院斟酌的是，博識二字語出何處是商標
      構思的一環，將博識二字與網字連結，是意求於網際網路
      中得以博識多聞，又是商標的第二層構思，然後將博識網
      加以充分之使用，如參加人所主張據爭商標「遠流博識網
      」已為相當之使用（參見參加人主張之理由I所示），
      該使用情形顯示，據爭商標所表彰之信譽及品質已為我國
      相關事業或消費者所知悉。因而相關消費者對據爭商標之
      熟悉程度，取決於該據爭商標使用之廣泛程度，參加人已
      提出相關使用事證證明之，而原告對於商標併存之事實，
      未能詳為舉證，則就相關消費者而言，據爭商標應屬較為
      被熟悉之商標，而應給予較大之保護，原告此部分所稱自
      無足憑。
    就原告以電視公司所有商標為例，台灣電視最先註冊，其
      後中國電視、中華電視紛紛註冊，並未發生「電視」商標
      爭議問題，且可口可樂、百事可樂，及宅急便、宅急配、
      宅急修、宅配通的可樂及宅字亦無商標爭議發生等為理由
      ，認為系爭商標與據爭商標間也不會有商標爭議云云。查
      ，台灣電視、中國電視、中華電視、可口可樂、百事可樂
      是公司名稱而非商標，各公司間商標各有圖例，自不能比
      附援引，電視、可樂都是一種商品的名稱，其文字組合並
      非創意，創意在電視、可樂與商品名稱之結合，但博識網
      是創意結合先有「博識」二字之結合，再與「網」字結合
      ，因結合而導出其創意，故二者不同。另宅急便、宅急配
      、宅急修、宅配通也都各有其文字結合不同之意義（送貨
      或維修），是有其差異性而決定其讓消費者對標誌整體形
      成核心印象之主要部分，更是無由比附援引，足見原告所
      稱無可憑採。
七、關於系爭商標有無致相關消費者混淆誤認之虞部分：
  (1)按所謂「有致相關消費者混淆誤認之虞」者，係指兩商標因
    相同或構成近似，致使相關消費者誤認為同一商標，或雖不
    致誤認兩商標為同一商標，但極有可能誤認兩商標之商品、
    服務為同一來源之系列商品、服務，或誤認兩商標之使用人
    間存在關係企業、授權關係、加盟關係或其他類似關係而言
    。而判斷有無混淆誤認之虞，則應參酌商標識別性之強弱、
    商標之近似及商品、服務類似等相關因素之強弱程度、相互
    影響關係及各因素等綜合認定是否已達有致相關消費者產生
    混淆誤認之虞。
  (2)系爭商標指定使用之「各種書刊、雜誌、文獻之出版、發行
    ；各種書刊、雜誌文獻之查詢；代理各種書籍、雜誌之訂閱
    ；舉辦各種講座；提供有關國外各學院及大學之入學資料與
    消息；休閒娛樂資訊；虛擬實境遊戲場；休閒活動資訊；舉
    辦教育競賽；影片、錄影片、碟影片之製作、發行；音樂錄
    製」服務，與據爭商標指定使用之「提供全球性網際網路之
    線上電腦遊戲之娛樂、以電子方式出版書籍雜誌期刊音樂錄
    音帶錄影帶電腦光碟提供他人閱讀使用之服務、藉由網際網
    路舉辦各種研討會來提供教育服務、經由地區○○○路與全
    球電腦資訊網路以文章圖表影像聲音與音樂的形式提供有關
    運動遊戲休閒音樂娛樂與教育等領域之資訊、藉由全球電腦
    網路為音樂家及唱片公司間提供仲介之服務、提供網路空間
    讓音樂家呈現電子化音樂資料」服務相較，二者均係提供有
    關人類教育各種方式、以人類之娛樂或消遣為目的、為文化
    或教育目的而呈現視覺藝術或文學作品等服務，核其服務之
    性質、內容、對象及提供者具有共同或關聯之處；綜合兩商
    標圖樣近似及商品類似之程度等因素加以判斷，一般消費者
    極有可能誤認二商標之商品為同一來源，或者誤認二商標之
    使用人間存在關係企業、授權關係、加盟關係或其他類似關
    係，而產生混淆誤認情事，應有商標法第23條第1 項第13
    款規定之適用。
八、綜上所述，被告所為系爭商標之註冊應予撤銷之處分，並無
    不法，訴願決定予以維持，亦無不合。原告徒執前詞，訴請
    撤銷，為無理由，應予駁回。另原告所舉「教育部社教博識
    網」、「產經博識網」及電子報或網頁名稱命名為「博識」
    等諸案例，該等網站服務內容與本件兩商標指定使用服務亦
    不盡相同，案情有異，依商標審查個案拘束原則，自不得比
    附援引，作為系爭商標有利之論據；而原告又稱被告准予註
    冊暫後又撤銷，顯屬矛盾有違禁反言者，此正是商標異議程
    序之公眾審查制度，原告所稱自無足參；至於原告主張「博
    識」為原告另一子公司的專有名詞，如果該公司為獨立人格
    ，自當由該公司主張權利，原告所稱當無可憑；且原告稱涉
    及公平交易法部分，亦與被告之職權無關。又系爭商標既應
    依上開規定撤銷其註冊，則其是否尚有違商標法第23條第1
    項第12、14款之規定，即無庸審究，併予敘明。又本案事證
    已臻明確，兩造其餘攻擊防禦方法均與本件判決結果不生影
    響，故不逐一論述，併此敘明。
九、據上論結，本件原告之訴為無理由，依行政訴訟法第98條第
    1 項前段，判決如主文。
中    華    民    國    97    年     6    月   12     日
                       臺北高等行政法院第三庭
                                 審判長法  官  姜素娥
                                       法  官  楊莉莉
                                       法  官  陳心弘
上為正本係照原本作成。
如不服本判決，應於送達後20日內向本院提出上訴狀並表明上訴
理由，如於本判決宣示後送達前提起上訴者，應於判決送達後20
日內補提上訴理由書（須按他造人數附繕本）。
中    華    民    國    97    年     6    月   12     日
                                       書記官  鄭聚恩


司法院資訊處製作；財團法人民間司法改革基金會備份。
